臺灣士林地方法院民事判決　　　　　　　 96年度訴字第165號
原　　　告　乙○○
即反訴被告　　　　　　　樓之5.
訴訟代理人　林智育律師
　　　　　　李岳洋律師
　　　　　　張克西律師
被　　　告　丙○○
即反訴原告
訴訟代理人　傅文民律師
複代理人　　甲○○
　　　　　　　　　　　　號1樓.
上列當事人間給付墊款事件，本院於民國96年6 月20日言詞辯論
終結，判決如下：
    主  文
一被告應給付原告新台幣玖拾伍萬元，及自民國九十五年十一月
  二十二日起至清償日止，按年息百分之五計算之利息。
二原告其餘之訴駁回。
三本訴訴訟費用由被告負擔百分之三十七，餘由原告負擔。
四本判決第一項於原告以新台幣拾貳萬元為被告供擔保後，得
  假執行；但被告如以新台幣玖拾伍萬元為原告供擔保，或將上
  開金額提存後，得免為假執行。
五反訴被告應將如附表所示不動產所有權移轉登記予原告。
六反訴訴訟費用由反訴被告負擔。
    事實及理由
一、原告即反訴被告（下稱：原告）主張：被告於民國92年12月
    間以臨時周轉為由，商請原告以名下如附表所示之不動產（
    下稱：系爭不動產）供其向銀行辦理貸款，允諾繳交每月本
    息並儘速償還貸款，原告遂將系爭不動產之土地、建物所有
    權狀交予被告，以利被告貸款事宜。被告並於訴外人台北富
    邦商業銀行股份有限公司（以下簡稱：台北富邦銀行）核貸
    當日，即將所貸得之新台幣（下同）95萬元轉入其帳戶內。
    詎被告竟未依約向台北富邦銀行繳交本息，原告除屢向被告
    追索上開款項外，並以存證信函催請被告返還系爭不動產之
    土地、建物所有權狀，惟被告迄未返還。為此本於兩造間消
    費借貸法律關係，訴請被告給付95萬元；另依民法第767 條
    規定，訴請被告返還系爭不動產所有權狀。並聲明：
    (一)被告應給付原告95萬元，及自支付命令送達翌日起至清償
    日止，按年息百分之五計算之利息。(二)被告應將原告所有系
    爭不動產所有權之土地、建物所有權狀返還原告。(三)第1 項
    聲明願供擔保請准宣告假執行。
    並就反訴部分，以：兩造間原係男女朋友關係，原告為照顧
    被告小孩，結束酒吧經營，自87年8 月間至93年4 月間長期
    照顧被告小孩。被告因此購買系爭不動產，作為此期間照顧
    小孩之給付。系爭不動產登記為原告所有，由原告出面與出
    賣人至法院公證人處公證，原告依土地法第43條規定應為所
    有權人至明。被告未提出借名登記契約書，亦未說明借名登
    記之原因，自不得任意否認原告所有權。又原告曾於90年8
    月間以系爭不動產設定抵押權予訴外人孫玉玲，系爭不動產
    之房屋稅、地價稅亦皆由原告繳納，原告對系爭不動產確有
    處分權。又縱認原告保母費之說法不可採，原告亦主張系爭
    不動產係由被告贈與原告等語，資為抗辯。並聲明求為判決
    駁回反訴。
二、被告即反訴原告（下稱：被告）則以：系爭不動產實係被告
    於88年間出資向訴外人萬展建設股份有限公司（以下簡稱：
    萬展公司）購得，並出資裝潢、添購家具，兩造間就系爭不
    動產實為借名登記關係，被告為系爭不動產之實際所有權人
    。92年12月間被告以系爭不動產實際所有權人之地位主導，
    洽請原告擔任名義上借款人，並自任連帶保證人，提供系爭
    不動產為擔保，向訴外人台北富邦銀行辦理原告主張之上開
    貸款，兩造間所存債務非消費借貸關係，而係委任事務費用
    之償還等語，資為抗辯。並聲明：原告之訴（及其假執行之
    聲請均）駁回。如受不利之判決，願供擔保請准宣告免為假
    執行。
    並提起反訴主張：被告自87年起因與原告有外遇關係，為恐
    被告原配偶鄭麗綺聲請查封被告財產，乃以其購買之系爭房
    地，名義登記於原告名下。原告就系爭不動產自始無管理、
    處分權限，兩造間僅存有借名登記之無名契約關係，應類推
    適用委任關係終止、消滅之規定。爰終止兩造間借名登記法
    律關係，類推適用民法第541 條第2 項、併依民法第179 條
    規定，訴請原告將系爭不動產所有權移轉登記予被告。並就
    反訴聲明如主文第5 項所示。
三、兩造不爭執之事實：
  (一)被告曾於92年12月間，商請原告向台北富邦銀行借款100 萬
    元，貸得之款項扣除相關程序費用後，所餘款項95萬元即由
    原告帳戶轉帳其中93萬4,856 元至被告帳戶，另由原告帳戶
    轉帳1 萬5,144 元清償被告信用卡債務，業據原告提出與所
    述相符之借款申請書及轉帳取款、存款、收款繳款憑條影本
    （本院卷第54-56 頁），被告就前開事實及迄今仍對原告負
    債95萬元，就此債務並無拒絕給付原告之理由並不爭執（本
    院卷第175 頁）。
  (二)系爭不動產係於88年間，由被告出資206 萬元，以原告名義
    和訴外人萬展公司訂立買賣契約，於88年7 月20日辦妥所有
    權移轉登記為原告所有，現系爭不動產之土地、建物所有權
    狀均為被告占有中，有兩造各自提出之付款支票（本院卷第
    122 至124 頁）、公證書（本院卷第150 頁）、土地及建築
    改良物所有權移轉契約書（本欲卷第151 、152 頁）、土地
    及建物所有權狀（本院卷第134-136 頁）為證，且為兩造所
    不爭執（本院卷第176 頁）。
  (三)被告曾為系爭不動產之建物支出裝潢費60萬元，並支出25萬
    7,500 元添購屋內家具，有被告所提付款支票（本院卷第
    125-133 頁）為證，且為原告所不爭執（本院卷第146 頁）
    。
  (四)兩造原為男女朋友關係，原告為被告外遇對象，兩造曾因87
    年至90年6 月20日之通姦行為，經被告原配偶鄭麗綺於90年
    6 月21日報警查獲提出告訴，經本院刑事庭以90年度簡字第
    1102號各判處有期徒刑4 月，有被告所提刑事簡易判決在卷
    可稽（本院卷第183頁），原告就此亦未為爭執。
  (五)系爭不動產曾於90年8 月間設定抵押權予訴外人孫玉玲，擔
    保280 萬元債權；另於92年12月間，用以擔保前揭(一)向台北
    富邦銀行借款。
四、茲就兩造主張、請求分述如下：
  (一)消費借貸部分：
  1.按稱消費借貸者，謂當事人一方移轉金錢或其他代替物之所
    有權於他方，而約定他方以種類、品質、數量相同之物返還
    之契約。借用人應於約定期限內，返還與借用物種類、品質
    、數量相同之物，未定返還期限者，借用人得隨時返還，貸
    與人亦得定一個月以上之相當期限，催告返還。民法第474
    條第1 項、第478 條分別定有明文。本件原告出面向台北富
    邦銀行借款，並將借得款項交付被告，約定被告有如數還款
    義務，既為兩造所不爭執，依上開法條規定，兩造間所成立
    者自為消費借貸法律關係。又兩造間就前開債務並未約定清
    償期限，原告曾於95年6 月間催告被告返還，迄同年11月聲
    請支付命令止早逾2 月，被告亦自認系爭債務並無拒絕給付
    之理由已如前述，是原告訴請被告給付95萬元，自支付命令
    送達翌日即95年11月22日起至清償日止，按法定利率年息百
    分之五計算之利息，自屬有據。
  2.至被告雖另抗辯兩造間應屬委任事務費用之償還云云。惟查
    ，原告出面向第三人台北富邦銀行借款，借款所得隨即交付
    被告，此一過程實難認有何「事務」之處理，兩造當事人間
    所合意之內容，除原告交付款項、被告應如數返還外，亦難
    認主觀上另有「委任」之合意，自不因借貸之來源係貸與人
    另向第三人借得而變更消費借貸契約之性質，被告上開抗辯
    ，難認可採。
  (二)所有權狀返還及移轉登記請求部分
  1.原告主張被告代為支付買賣系爭不動產價款係支付保母費並
    非可採。
    原告主張其於87年8 月間至93年4 月間長期照顧被告小孩，
    故由被告代為支付買賣房屋價款，原告應為系爭不動產所有
    權人云云。惟查：
  (1)系爭不動產係於88年7 月20日辦妥所有權移轉登記，距原告
    主張開始照顧被告小孩之期間，不過1 年，而系爭不動產買
    賣價金為206 萬元，保母1 年之報酬高達206 萬元，實與常
    情相違。況男女朋友交往期間，對他方所提供之協助按月要
    求對價者，亦與常情不符。
  (2)原告於本院陳稱兩造一開始並未提及保母費之事，後來因為
    原告把被告小孩照顧的很好，故被告在支付206 萬元之時，
    兩造有默示合意用於支付保母費云云（本院卷第177 頁）。
    然被告否認兩造間有支付保母費之默示合意，且以他人名義
    購買房子，衡諸吾人日常生活經驗，法律關係之安排本存有
    多種可能性，原告復未能舉證兩造間有何默示「抵付」之基
    礎，原告逕將被告支付價款之行為解為支付保母費之要約，
    並逕為承諾，未免牽強。
  (3)原告曾就借款、占有所有權狀一事，向被告提出刑事告訴，
    其於警詢中陳稱：「因我在他家當保母剛開始有支薪，後來
    約有4 年未領用薪水，所以他將房屋直接登記在我名下來償
    還薪水」「因我當時有在做生意，丙○○願意以每月5 萬元
    僱請我當他家小孩保母... 」（台灣士林地方法院檢察署95
    年度他字第2555號卷第20頁，上開案卷以下簡稱：偵查卷）
    原告上開陳述，與其在本院前述(2)之說法，就保母費有無約
    定、給付，顯有出入；且所謂保母費期間，究係於本院所陳
    87年8 月間至93年4 月（近6年） ，抑或於警詢所稱4 年，
    亦相矛盾；又不論4 年、6 年，88年7 月間取得系爭不動產
    所有權時，原告照顧小孩均不及1 年，以原告主張月薪5 萬
    元計算，年薪不過60萬元，與本件系爭不動產價金206 萬元
    實有相當差距。況被告嗣後更出資85萬7,500 元裝潢、購買
    家具而增加系爭不動產之價值。
  (4)原告於檢察官訊問時，曾陳稱：「（問：針對房子是丙○○
    所購買有無意見）是他買的，沒有意見，但他沒有付我保母
    費」各等語（偵查卷第67頁）。就其所述語意，對照上開說
    法，原告對系爭不動產係被告所購買應無爭執，惟因購買後
    迄嗣後兩造93年間分手時，被告約有4-6 年未支付保母費，
    原告主觀上認可以系爭不動產來抵付此期間保母費，如此方
    可解釋原告上開矛盾及不合理之說詞。然原告此主觀認知並
    無兩造合意，且不同種類之債間亦無從相互抵銷（民法第
    334 條第1 項），原告上開認知於法亦屬無據。
  (5)綜上，原告主張為支付保母費而代為支付系爭不動產買賣價
    金，應非可採。
  2.兩造間應為「借名登記」法律關係而非「贈與」
    出資購買不動產之人，以他人名義登記為不動產所有權人，
    出資者與登記名義人間究為「借名登記」或「贈與」，於經
    驗法則上均有相當之蓋然性，惟查：
  (1)按稱贈與者，謂當事人約定，一方以自己之財產無償給與他
    方，他方允受之契約，民法第406 條定有明文。是贈與者需
    有贈與之要約，受贈者就該要約為「允受」之表示，贈與契
    約始克成立。如前1.(2)所述，原告原主張兩造間有代付價金
    抵付保母費之「默示」合意，顯見原告支付價金時，並無贈
    與或其他明示之意思表示；而原告所允受者，依其主張，則
    係對客觀上不存在之抵付保母費要約為「承諾」，顯難認兩
    造已有贈與之合意。
  (2)被告出資購買，以原告名義為登記，若係贈與，於系爭不動
    產辦妥所有權移轉登記後，即已履行完畢，乃被告嗣後復行
    出資就已贈與他人之房屋裝潢、添購家具，亦非合理。就被
    告前開舉措，兩造間存有借名關係，使被告基於利己之考量
    而就自有房屋裝潢、添購家具之可能性，顯然高於被告就已
    贈與他人之物，再為裝潢、添購家具之可能性。
  (3)原告主張曾於90年8 月間，將系爭不動產設定抵押權予訴外
    人孫玉玲乙節，被告辯稱：兩造通姦案發時，恐遭訴外人即
    被告原配偶鄭麗綺聲請查封原告所有之財產，洽請原告親戚
    孫玉玲通謀虛偽設定，於確定鄭麗綺與原告達成和解後，旋
    即塗銷登記，並提出本院90年度簡字第1102號刑事簡易判決
    以佐其說。依前開判決及所附台灣士林地方法院檢察署90年
    度偵字第7206號聲請簡易判決處刑書（本院卷第183-186 頁
    ）所載，兩造於原告與訴外人鄭麗綺婚姻存續期間通姦之事
    實，係於90年6 月21日經鄭麗綺報警查獲，同年8 月13日經
    檢察官聲請簡易判決處刑，相關時間點確與原告將系爭不動
    產設定予訴外人孫玉玲之時間吻合，而事後該抵押權設定確
    已遭塗銷，亦原告所不爭執。參以原告於88年間即結束酒吧
    經營，協助被告照顧小孩，何以突於90年8 月間向訴外人借
    款280 萬元，又何以之後得有資力塗銷，均屬可疑。雖原告
    於96年6 月7 日提出書狀表明將攜證人孫玉玲到庭（本院卷
    第165 頁），惟於本院96年6 月20日言詞辯論期日並無證人
    到庭，原告並表明無其他證據聲請調查（本院卷第178 頁）
    ，是原告以上開抵押權設定之事實，以佐原告就系爭不動產
    有處分權之事實，自難遽信。反之，前述92年12月間向台北
    富邦銀行之借款，雖當事人於法律關係安排上係原告出面向
    台北富邦銀行借款，再由原告轉借予被告，然事實上向銀行
    接洽，有借款需求者乃係被告，被告並曾表示可提供系爭不
    動產為擔保品，因台北富邦銀行希望借款人與擔保品所有權
    人為同一人，故要求被告洽請所有權人出面借款，再由被告
    擔任連帶保證人等事實，業據證人即92年12月間擔任台北富
    邦銀行天母分行主管之丁○○結證屬實（本院卷第145-146
    頁），足認被告對系爭不動產確有處分權能。
  (4)兩造交往時，被告與訴外人鄭麗綺尚有婚姻關係，且迄88年
    7 月間購買系爭不動產止，兩造交往不過年餘，被告不可能
    添購價值206 萬元之系爭不動產抵付原告年餘之保母費，衡
    情更不能闊綽至贈與系爭不動產予原告。反之，被告主張因
    兩造係婚外情，置產為恐原配偶鄭麗綺追討，故而登記原告
    名下，似較可採。
  (5)再依原告所述，原告係於92年12月間因辦理前開借款抵押權
    設定，而將土地、建物所有權狀交付被告，兩造於93年4 月
    間分手，果系爭不動產確為原告所有，何以就此表彰不動產
    權利證明之重要文件，原告未於兩造分手時隨即訴追，竟延
    至95年7 月31日始提起侵占告訴（偵查卷第1 頁收文戳），
    另於96年2 月14日始追加起訴請求返還所有權狀（本院卷第
    51頁）。其間原告雖曾於94年11月18日前某日，向台北縣地
    政事務所申請補發系爭不動產之土地、建物所有權狀，惟經
    被告於94年11月18日向地政事務所異議後，經地政事務所駁
    回等事實，有被告所提台北縣新店地政事務所94年11月21日
    北縣店地登字第0940015305號在卷可憑（本院卷第188 頁）
    。原告果係真正不動產所有權人，何以未訴請被告返還所有
    權狀，而以迂迴申請補發方式為之？
  (6)至原告主張其為登記名義人，且地價稅及房屋稅納稅均為原
    告乙節，因地價稅納稅義務人為土地登記所有權人，信託時
    亦以受託人為納稅義務人（土地稅法第3 條第1 項、第3-1
    條第1 項）；房屋稅納稅義務人亦為房屋登記之所有權人（
    房屋稅條例第4 條第1 項），故其提出原告名義之繳款書，
    均係「借名登記」之當然結果；至原告於兩造分手後，收受
    繳款通知並繳納93年至96年地價稅或房屋稅之事實，亦原告
    欲主張權利之必然手段，並不足推翻兩造間借名登記之關係
    。另土地法第43條所謂登記有絕對效力，係為保護相信登記
    外觀之第三人（41年台上字第323 號判例意旨參照），登記
    名義人與主張借名登記關係者，非涉信賴土地登記外觀問題
    ，自不得執土地法第43條之規定為對抗。
  (7)兩造間應為「借名登記」法律關係，被告購屋之初，應無「
    贈與」買賣價金或系爭不動產所有權予被告之意思應堪認定
    。
  3.兩造間就系爭不動產存有借名登記契約法律關係既堪認定，
    則被告執上開借名登記契約法律關係，主張其為系爭不動產
    之真正所有權人，占有系爭不動產土地、建物所有權狀，並
    非不法，自屬有據，原告訴請返還，難認有理由。
  4.又按委任契約當事人之任何一方，得隨時終止委任契約。受
    任人因處理委任事務，所收取之金錢、物品及孳息，應交付
    於委任人。受任人以自己之名義，為委任人取得之權利，應
    移轉於委任人，民法第549 條第1 項、第541 條分別定有明
    文。又「借名登記契約」係著重當事人間之信任關係之無名
    契約，登記名義人亦有為真正所有權人處理事務之本旨，應
    類推適用民法有關委任契約之規定（最高法院95年度台上字
    第1037號判決意旨參照）。茲被告以本件96年5 月23日言詞
    辯論期日庭提反訴狀繕本之送達，為終止借名登記契約之意
    思表示，契約終止後，類推適用民法第541 條規定，請求原
    告將系爭不動產移轉登記予被告，自屬有據，應予准許。又
    被告主張類推適用民法第541 條規定，請求原告移轉系爭不
    動產所有權予被告既經准許，其另本於不當得利法律關係所
    為請求，即無審酌必要，附此敘明。
五、綜上所述，原告本於前揭原因事實，依消費借貸法律關係，
    請求被告給付95萬元，及自支付命令送達翌日即95年11月22
    日起至清償日止，按年息百分之五計算之利息，為有理由，
    應予准許；其另本於民法第767 條物上請求權法律關係，訴
    請被告返還系爭不動產之土地、建物所有權狀，則為無理由
    ，應予駁回。另被告本於兩造間就系爭不動產借名登記契約
    終止後法律關係，訴請原告將系爭不動產移轉登記予被告，
    亦為有理由，應予准許。
六、兩造就原告請求金錢給付部分（即原告訴之聲明第1 項），
    陳明願供擔保，聲請宣告假執行或免為假執行，經核合於法
    律規定，爰分別酌定相當之擔保金額宣告之。
七、本件事證已臻明確，其餘兩造主張、陳述暨所提之證據，經
    審酌均與本院前揭判斷不生影響，爰不一一詳予論述，附此
    敘明。
八、據上論結，原告之訴為一部有理由，一部無理由，被告反訴
    為有理由，依民事訴訟法第78條、第79條、第390 條第2項
    、第392 條第2 項，判決如主文。
中　　華　　民　　國　　96　　年　　7 　　月　　6 　　日
                  民事第二庭  法  官  王本源
以上正本證明與原本無異。
如對本判決上訴須於判決送達後20日內向本院提出上訴狀。
中　　華　　民　　國　　96　　年　　7 　　月　　16　　日
                              書記官  陳淑女
附表：
┌─┬─────────────────────────┬─┬──────┬───────┐
│編│　　　土　　　　　地　　　　　坐　　　　　落　　　│地│面　　　　積│權　　　　　利│
│  ├───┬────┬───┬───┬────────┤  ├──────┤              │
│號│縣　市│鄉鎮市區○　段　○○　段│　地　　　　號　│目│　平方公尺　│範　　　　　圍│
├─┼───┼────┼───┼───┼────────┼─┼──────┼───────┤
│１│臺北縣│新店市  │ 安德 │      │      539       │建│  2,609.96  │10000分之26   │
│  │      │        │      │      │                │  │            │              │
└─┴───┴────┴───┴───┴────────┴─┴──────┴───────┘
┌─┬───┬───────┬───────┬───────┬─────────────────┬───┬─────────┐
│編│      │              │              │建 築 式 樣 主│　　　建物面積（平方公尺）　　    │      │                  │
│  │      │              │              │              ├───────────┬─────┤權　利│                  │
│  │建  號│基  地  坐  落│建  物  門  牌│要 建 築 材 料│ 樓    層    面    積 │附屬建物主│      │　備　　　　  　考│
│  │      │              │              │              │                      │要建築材料│範  圍│                  │
│號│      │              │              │及 房 屋 層 數│ 合　　　　　　　　計 │及用途    │      │                  │
├─┼───┼───────┼───────┼───────┼───────────┼─────┼───┼─────────┤
│１│2810  │臺北縣新店市安│臺北縣新店市安│鋼筋混凝土造15│ 5層 ： 30.86         │陽台 4.77 │全部  │含共同使用部分2877│
│  │      │德段539 地號  │康路2 段159 巷│層樓房        │合計 ： 30.86         │          │      │、2878建號        │
│  │      │              │10號5樓之5    │              │                      │          │      │                  │
└─┴───┴───────┴───────┴───────┴───────────┴─────┴───┴─────────┘
